【裁判字號】    97,訴,205
【裁判日期】    970610
【裁判案由】    分配表異議之訴
【裁判全文】
臺灣臺中地方法院民事判決  97年度訴字第205號
原      告  甲○○
            庚○○
            丙○○
            丁○○
            戊○○
            己○○
上列六人共同
訴訟代理人  楊榮富律師
複代理人    陳俊偉律師
被      告  乙○○    住台中縣.
訴訟代理人  陳榮昌律師
上列當事人間分配表異議之訴事件，本院於97年5月27日言詞辯
論終結，判決如下：
    主    文
原告之訴駁回。
訴訟費用由原告連帶負擔。
    事 實 及 理 由
壹、程序方面：
  一、按訴狀送達後，原告不得將原訴變更或追加他訴，但因情
      事變更而以他項聲明代最初之聲明者，不在此限，民事訴
      訟法第255條第1項第4款定有明文。本件原告起訴時原聲
      明：本院93年度執字第22787號強制執行事件，於民國96
      年11 月12日所製作之分配表，被告乙○○所受分配次序
      33普通債權新台幣（下同）783萬3,849元，應更正分配金
      額為507萬1,310元；嗣因本院民事執行處更正分配表，原
      告乃於本院審理中變更聲明為：本院93年度執字第22787
      號強制執行事件，於97年2月19日所製作之分配表，表1被
      告乙○○所受分配次序32普通債權783萬3,849元，應改列
      為422萬1,794元，其分配金額753萬687元，應更正分配金
      額為405萬8,415元；表2分配次序1之普通債權30萬3,162
      元，應改列為16萬3,379元，其分配金額30萬3, 162元，
      應更正分配金額為16萬3,379元，揆諸前述規定，原告之
      變更聲明，依法應予准許，合先敘明。
  二、按對於分配表異議，異議未終結者，為異議之債權人或債
      務人得向執行法院對為反對陳述之債權人或債務人提起分
      配表異議之訴。聲明異議人未於分配期日起10日內向執行
      法院為前2項起訴之證明者，視為撤回其異議之聲明。前
      項期間，於第40條之1有反對陳述之情形，自聲明異議人
      受通知之日起算。強制執行法第41條第1項前段、第3項前
      段、第4項分別定有明文。本件原告就本院民事執行處93
      年度執字第22787號強制執行事件經法官於96年11月12日
      核定之分配表，於同年11月29日分配期日前之同年11月22
      日聲明異議，本院民事執行處認原告之異議並非正當，且
      未經被告同意變更，乃於97年1月4日通知原告應於收受通
      知十日內提起訴訟，原告等人於同年月7日至10日收受起
      訴通知，並在97年1月16日提起本件訴訟等情，業經本院
      調取93年度執字第22787號強制執行事件卷宗，查明無誤
      。揆諸上開規定，原告於97年1月16日提起本件分配表異
      議之訴，自屬合法。
貳、實體方面：
  一、訴之聲明：
    (一)原告之聲明：本院93年度執字第22787號強制執行事件，
      於97年2月19日所製作之分配表，表1被告乙○○所受分配
      次序32普通債權783萬3,849元，應改列為422萬1,794元，
      其分配金額753萬687元，應更正分配金額為405萬8,415
      元；表2分配次序1之普通債權30萬3,162元，應改列為16
      萬3,379元，其分配金額30萬3,162元。
    (二)被告之聲明：原告之訴駁回。
  二、原告主張略以：
    (一)按強制執行，應依執行名義為之，強制執行法第4條定有
      明文，是以強制執行之範圍應以執行名義所載請求權之範
      圍為依據，債權人在實體法上即令享有請求權，若未載明
      於執行名義中，亦不得逕為強制執行。基此，應給付利息
      之金錢債務，其利率未經約定者，自74年11月29日起，因
      利率管理條例失效，而不能依中央銀行核定放款日拆計算
      利息，債權人於實體法上雖有依民法第203條之規定，按
      週年利率5%而為請求之權利，惟債權人就此部分實體法上
      之請求權（即改依週年5%計算之利息請求權），若未載明
      於執行名義，執行法院仍不得遽依週年利率5%計算利息而
      為執行，否則即逾越執行名義之範圍，而為法所不許。本
      件債權人即被告乙○○於鈞院93年度執字第22787號強制
      執行事件所憑之執行名義，係台灣高等法院台中分院73年
      度訴字第164號確定判決，而該判決主文有關利息之部分
      ，係記載按中央銀行核定放款利率1/2計算之利息，因中
      央銀行自利率管理條例失效後，即未核定放款利率，是以
      上開執行名義所示利息請求權，於利率管理條例74年11月
      29 日失效後，因無中央銀行核定之放款利率作為計算利
      息之基準，執行法院自不得就利息之部分准為執行，即令
      准許執行，至多僅能按「失效前中央銀行最後核定放款利
      率1/2」計算利息。至於被告於實體法上雖有改依週年利
      率5%計算利息之權利，然此部分權利既未彰顯於上開執行
      名義，為執行名義所無之請求權，執行法院自不得逕改依
      週年利率5%計算自75年10月13日起至93年10月29日之利息
      。
    (二)最高法院75年度第3次民事庭會議決議僅為利率管理條例
      失效後，法院在『審判上』應如何處理之決議內容，與本
      件係屬執行程序之情形，顯不相同。況且，依該決議之內
      容，應給付利息之金錢債務，其利率未經約定者，在利率
      管理條例失效後，若債權人仍請求按中央銀行核定放款利
      率1/2計付利息，而不變更聲明改請求週年利率5%時，法
      院仍應駁回債權人有關遲延利息之請求，亦見利率管理條
      例失效後，法院並不得直接適用民法第203條之規定，逕
      依週年利率5%計算遲延利息而為判決。
    (三)綜上，被告所持執行名義所示之請求權，其中依中央銀行
      核定放款利率1/2計算利息之部分，自利率管理條例74年
      11月29日失效後，即因中央銀行未核定放款利率，而無從
      執行，自不應再予計算自75年10月13日起至93年10月29日
      止之利息，亦不得逕改依週年利率5%計算利息，本件執行
      法院逕以週年利率5%計算該期間之利率自屬有誤。準此，
      被告可受分配之金額僅為本金債權400萬元及前次分配不
      足之利息22萬1,794元，合計422萬1,794元，是本件分配
      表自應更正如上聲明所載，以維原告權益。
    (四)退步言，若鈞院認為被告請求之利息應予列入分配，則因
      上開執行事件所查封原告坐落台中縣太平市○○段233-1
      地號等多筆土地，於77年間曾經執行法院命付強制管理，
      並選任被告為管理人，詎被告於強制管理中違反管理人之
      注意義務，就上開查封之土地，未為任何有利之使用、收
      益，並明知上開查封之土地所在地之大里溪整治計畫，業
      經行政院於80年間公告實施，地價已大幅上漲，而有拍賣
      實益，卻刻意未申請續為拍賣，任令該查封之土地繼續由
      伊管理，而延後拍賣之時日，致伊債權之利息累積長達
      18年之久，而生損害於原告，若仍准許伊分配自75年10月
      13日至93年10月29日之利息，實與誠信原則相違，因此被
      告得請求利息之期間，應限於法律所定五年之短期時效，
      方符合誠信原則。
    (五)被告所舉司法院（78）廳民(二)字第461號法律問題研究，
      當時臺灣高等法院暨所屬法院之審查意見，及多數法官之
      研討意見，均認為執行名義原載之法定利率若為「中央銀
      行核定放款利率1/2」，於74年12月29日利率管理條例失
      效後，不得改依民法之法定利率5%予以計算利息，否則無
      異以執行名義成立後之發生事由，用以變更執行名義之內
      容，自有未當。況且，民國70幾年間銀行之存款定存利率
      高達6.5%，與現今之銀行定存利率僅約2.5%之時空環境顯
      有不同，該法律座談會之研究意見，能否再予援用，亦值
      商榷。
  三、被告則以：本件執行名義記載「被告應給付原告新台幣肆
      佰萬元及自民國73年12月7日起至清償日止按中央銀行核
      定放款利率二分之一計算之利息」，係屬未經約定利率，
      應按法定利率計算，而執行法院所製作之分配表，其利息
      因利率管理條例已於74年12月27日廢止，故執行法院改按
      民法之法定利率年息百分之五計算分配，此係法定利率隨
      利率變動而調整之當然結果，並非以執行名義成立後發生
      之事由，而變動執行名義之內容，合法有據，有司法院（
      78）廳民(二)字第461號法律問題研究足以參酌，原告之訴
      顯無理由等語，資為抗辯。
  四、本院協同兩造試行整理並簡化爭點，結果如下：
    (一)兩造不爭執事項：
      (1)被告對原告之被繼承人杜賢託執有臺灣高等法院臺中分
        院73年度訴字第164號確定判決，被告並以之為執行名
        義聲請強制執行，並且由執行法院命強制管理中。嗣後
        本院93年度執字第22787號對同一標的再聲請強制執行
        ，被告聲請之前述強制執行事件乃併入93執字第22787
        號強制執行事件。
      (2)本院93年度執字第22787號執行事件於97年2月19日所製
        作之分配表，係以年息百分之五計算被告應受償之利息
        。
    (二)兩造爭執之事項：
      (1)被告執有之前述執行名義其利息係以中央銀行核定放款
        利率二分之一計算，但利率管理條例已經在74年11月29
        日失效，原告主張利率管制條例失效後，利息之計算基
        準已經不存在，不應該再將利息列入分配；若應列入分
        配應以利率管理條例失效前最後中央銀行核定放款利率
        二分之一計算，是否有理由？
      (2)若利息應列入分配，被告是否違反強制管理人之注意義
        務，而僅能請求五年之利息。
  五、本院之判斷：
    (一)按應付利息之債務，其利率未經約定，亦無法律可據者，
      週年利率為百分之五，民法第203條定有明文。又應給付
      利息之金錢債務，其利率未經約定者，在利率管理條例失
      效前，依該條例第6條規定，應按照當地中央銀行核定之
      放款日拆二分之一計算付息。自74年11月29日起，利率管
      理條例既已失效，即不能依中央銀行核定放款日拆計算。
      債權人如仍請求按照當地中央銀行核定放款利率二分之一
      計付利息，法院宜行使闡明權，令債權人改依民法第203
      條規定，按照週年百分之五而為請求，亦經最高法院75年
      2月4日75年度第3次民事庭會議決議。準此，則於利率管
      理條例失效前成立之執行名義，所命給付之利息載明按中
      央銀行核定放款日拆二分之一計算者，迨執行時該條例業
      已廢止，關於利息之計算，參照前述最高法院75年2月4日
      75年度第3次民事庭會議決議，於該條例廢止後，自應改
      按民法第203條規定年息百分之五之法定利率計算，此係
      法定利息隨利率變動而調整之當然結果【司法院（78）廳
      民(二)字第461號法律問題研究】。
    (二)查本件被告對原告之被繼承人杜賢託執有臺灣高等法院臺
      中分院73年度訴字第164號確定判決，其主文第一項為「
      被告杜賢託應給付原告乙○○新台幣肆佰萬元及自民國73
      年12月7日起至清償日止按中央銀行核定放款利率二分之
      一計算之利息」，被告以之為執行名義於利率管理條例後
      廢止後聲請強制執行（併入本院93年度執字第22787號）
      ，關於利息之計算，參照前述最高法院75年2月4日75年度
      第3次民事庭會議決議，自應改按民法第203條規定年息百
      分之五之法定利率計算，故本院民事執行處就本院93年度
      執字第22787號執行事件於97年2月19日所製作之分配表，
      以年息百分之五計算被告應受償之利息（表1次序32，表
      2次序1），於法並無不合。原告主張利率管制條例失效後
      ，利息之計算基準已經不存在，不應該再將利息列入分配
      ；若應列入分配應以利率管理條例失效前最後中央銀行核
      定放款利率二分之一計算，並不可採。
    (三)次按已查封之不動產，執行法院得因債權人之聲請或依職
      權，命付強制管理。執行法院對於管理人，應指示關於管
      理上必要之事項，並監督其職務之進行。管理人不勝任或
      管理不適當時，執行法院得解除其職務或更換之。強制執
      行法第103條、第107條第1項、第108條分別規定甚明。據
      此，不動產是否有命強制管理之必要及管理人之選任、指
      示、監督、解職、更換等事項，均屬執行法院之職權。若
      管理人怠忽職守或有其他不適任之情事，執行法院得依聲
      請或依職權隨時變更指示、監督，甚或予以解職、更換。
      本件原告雖指稱被告擔任管理人，於強制管理中違反管理
      人之注意義務，就查封之土地，未為任何有利之使用、收
      益云云，惟並未舉證以實其說，自難採信。又由本件分配
      表所載之債權人可知，除被告之外，原告之債權人多達二
      十餘人，故債權人中之任何一人隨時均可聲請執行法院續
      為拍賣，拍賣與否並非被告所得控管，是原告陳稱被告明
      知查封土地之地價已大幅上漲，而有拍賣實益，卻刻意未
      申請續為拍賣，任令該查封土地繼續由被告管理，而延後
      拍賣之時日，致被告債權之利息累積長達18年之久，而生
      損害於原告云云，純屬推測之詞，亦非可採。故原告主張
      被告得請求利息之期間，應限於法律所定五年之短期時效
      ，洵屬無據。
    (四)從而，原告提起本件分配表異議之訴，請求判決本院93年
      度執字第22787號強制執行事件，於97年2月19日所製作之
      分配表，表1被告所受分配次序32普通債權783萬3,849元
      ，應改列為422萬1,794元，其分配金額753萬687 元，應
      更正分配金額為405萬8,415元；表2分配次序1之普通債權
      30萬3,162元，應改列為16萬3,379元，其分配金額30萬
      3,162元，為無理由，應予駁回。
    (五)本件事證已臻明確，兩造其餘主張陳述及所提之證據，經
      審酌與本院上開判決不生影響，無一一論述之必要，附此
      敘明。
參、訴訟費用負擔之依據：民事訴訟法第78條。
中    華    民    國    97    年    6    月    10     日
                  民事第四庭    法  官  陳文燦
正本係照原本作成。
如對本判決上訴，須於判決送達後20日內向本院提出上訴狀。
中    華    民    國    97    年    6    月    10     日
                                書記官  鄭淑英


司法院資訊處製作；財團法人民間司法改革基金會備份。
